最高法院刑事判決　　　　　　九十六年度台上字第三八四八號
上　訴　人　甲○○
　　　　　　乙○○
　　　　　　丙○○
　　　　　　丁○○（原姓名林鳳嬌）
上 列一 人
選任辯護人　魏辰州律師
上列上訴人等因違反毒品危害防制條例案件，不服台灣高等法院
花蓮分院中華民國九十六年五月二日第二審更審判決（九十五年
度上重更(一)字第五九號，起訴案號：台灣花蓮地方法院檢察署九
十三年度偵字第一九二三號、九十四年度偵字第二０七號），提
起上訴，本院判決如下：
    主  文
原判決撤銷，發回台灣高等法院花蓮分院。
    理　由
本件原判決援引第一審判決認定上訴人丁○○（原姓名林鳳嬌）
基於販賣第一級毒品之概括犯意，及販賣第二級毒品之故意，自
民國九十三年八月初某日起，以其所有之門號00000000
00號、0000000000號行動電話，與使用門號000
0000000、0000000000、000000000
0號行動電話之丙○○聯絡，商議毒品買賣價格，並約定以上海
商業儲蓄銀行（以下簡稱上海銀行）、00000000000
000帳號、戶名為李曉芬之帳戶接受丙○○匯入之購毒款項，
丙○○亦基於販賣第一級、第二級毒品之概括犯意，先於九十三
年八月二日，匯款新台幣（下同）二十萬元入丁○○所指定前開
帳戶，購買海洛因二兩（約六十餘公克），再於同年月四日，由
丙○○自花蓮搭機至台北市○○街附近不詳地點販入前開海洛因
，另搭乘火車返回花蓮。丙○○復於九十三年八月十一日，再與
丁○○約定以三十萬元交易海洛因約七十公克，並推由與其有販
賣第一級毒品概括犯意聯絡之甲○○攜帶三十萬元現金，前往台
北市某不詳處所，向丁○○販入前開約定之海洛因。丙○○另於
同年月下旬，與丁○○議定以三十五萬元之代價同時交易海洛因
四兩及第二級毒品安非他命六兩，丙○○並事先將前揭款項匯入
前開同一帳戶內，本預定於九十三年八月二十四日，搭乘火車前
往台北向丁○○取得前開毒品，適因颱風來襲而火車停駛，丙○
○、甲○○因急需購入毒品支應，遂由甲○○與上訴人乙○○商
議以五千元之代價，委由乙○○開車搭載彼等前往台北市，乙○
○乃駕駛車牌號碼０八三六─ＧＹ自用小客車內搭不知情之邱氏
線，於同日清晨四時三十分許，先後接載甲○○、丙○○二人後
，於同日上午九時許駛抵台北縣板橋市○○街九十號七樓丁○○
住處，隨即由丙○○、甲○○二人進入上址販入海洛因四包（淨
重一四九點五七公克）、安非他命六包（含袋重共二一０公克）
，乙○○嗣將車停置在台北縣某橋下，其雖預見丙○○之背包內
係放置安非他命，仍不違背其本意，基於運輸第二級毒品之故意
，應丙○○之要求將車輛後行李箱門打開，再由丙○○以螺絲起
子拆下喇叭音箱隔板，將背包內之毒品藏置在喇叭內之空間，復
回復原狀後鎖上以防止被搜獲，彼等隨即循原路將毒品運抵花蓮
地區，嗣於同日下午三時四十五分許，在花蓮縣新城鄉太魯閣大
橋南端處，為法務部調查局東部地區機動工作組調查員當場查獲
，並扣得如原判決附表一所示之毒品、如原判決附表四所示之物
品，再至丙○○位於花蓮市○○路二四六號三樓之五現住處，查
獲如原判決附表二所示之毒品、如原判決附表五所示之物品。丙
○○復承前販賣第一級、第二級毒品之概括犯意，於九十三年底
某日，在花蓮地區，向姓名年籍不詳綽號「二龍」者販入海洛因
及安非他命數包，並於同年十二月二十二日，在花蓮縣花蓮市不
詳地點，以一萬元代價販賣半兩海洛因予林天祥，嗣經警於九十
四年三月十八日執搜索票，在花蓮縣吉安鄉稻香村三十五巷八號
丙○○租屋處，搜扣得如原判決附表三所示之毒品、現金五十六
萬一千二百元、如原判決附表六所示之物品等情。因而維持第一
審論處丁○○、丙○○（共同）、甲○○（共同）連續販賣第一
級毒品罪刑；乙○○運輸第二級毒品罪刑（累犯）之判決，駁回
上訴人等在第二審之上訴，固非無見。
惟查：(一)、有罪判決書之事實一欄，為判斷其適用法令當否之準
據，法院應將依職權認定與論罪科刑有關之事實，翔實記載，然
後於理由內逐一說明其憑以認定之證據，並使事實認定與理由說
明，互相適合，方為合法。倘事實認定與理由說明，不相一致，
或事實與理由欄內之記載，前後齟齬，按諸刑事訴訟法第三百七
十九條第十四款後段規定，均屬判決理由矛盾之當然違背法令。
(1)、原判決援引第一審判決事實欄記載：丁○○自九十三年八月
初某日起，以其所有之0000000000號、000000
0000號行動電話，與丙○○所使用之0000000000
、0000000000、0000000000號行動電話聯
絡，商議毒品買賣價格，並約定以上海銀行、00000000
000000帳號、戶名為李曉芬之帳戶接受丙○○匯入購毒款
項，丙○○亦基於販賣第一級、第二級毒品之概括犯意，先於九
十三年八月二日，匯款二十萬元入丁○○所指定前開帳戶，購買
第一級毒品海洛因二兩（約六十餘公克），而於同年月四日，由
丙○○自花蓮搭機至台北市○○街附近不詳地點販入前開海洛因
（第一審判決第二頁第十八至三十行、原判決事實欄三）等情，
是否認定丁○○與丙○○於九十三年八月四日已完成上開毒品交
易？乃原判決援引第一審判決理由欄復又說明：丁○○曾於九十
三年八月六日下午一時十分許，以0000000000號行動
電話，與丙○○所使用之0000000000號之行動電話聯
絡，並提供戶名為李曉芬之前開上海銀行帳號，丙○○復於同日
將購買毒品之價金約定為二十萬元，此有通訊監察譯文及李曉芬
前開帳戶明細表一份附卷可稽（第一審判決第十一頁第六至十二
行）等情，是否論斷丁○○與丙○○迄九十三年八月六日仍未完
成毒品交易？其事實欄之認定記載與理由欄之論述說明，不盡一
致，已有未合，本院前次發回意旨已詳予指明。又上情與本件事
實之認定及法律之適用攸關，自應詳予調查釐清論述說明。乃原
審就上情仍未詳予調查釐清，復未明確認定記載論述說明，致其
瑕疵仍然存在，亦有未洽。(2)、原判決援引第一審判決事實欄記
載：丁○○基於販賣第一級毒品之概括犯意，及販賣第二級毒品
之故意，自九十三年八月初某日起，以其「所有」之門號000
0000000號、0000000000號行動電話，與使用
門號0000000000、0000000000、0000
000000號行動電話之丙○○聯絡，商議毒品買賣價格……
（第一審判決第二頁第十八至二十二行）等情，是否認定門號0
000000000、0000000000號行動電話，均屬
丁○○所有並供其聯絡販賣毒品之用？乃原判決理由復又論述：
丁○○所使用之上開行動電話，由相關監聽紀錄以觀，並非只有
丁○○一人使用，丁○○亦否認上開行動電話為其所有（原判決
僅載：「被告也一再否認上述電話」等字，其文義不明），無從
證明上開行動電話為丁○○所有，自無從宣告沒收（原判決第四
頁第十七至二十一行）等情，是否又說明門號00000000
00、0000000000號行動電話，均非屬丁○○所有？
其事實欄之認定記載與理由欄之論述說明，不盡一致，尚有未合
。(二)、販賣毒品罪，以行為人有營利之意圖為必要，故行為人有
無此項犯罪之目的條件，自應於事實欄內為詳實之記載，然後於
理由內說明其憑以認定之證據，始稱適法，本院前次發回意旨，
已詳予指明。原判決援引第一審判決事實欄之記載，其並未認定
丁○○、丙○○、甲○○等人，如第一審判決事實欄所載之販賣
海洛因及安非他命犯行，是否均係基於營利之意圖為之，其事實
有欠明瞭，不足為適用法律之依據，已有未合。第一審判決理由
欄及原判決復均未說明，經由何項調查及有何證據，堪認丁○○
、丙○○、甲○○等人，如第一審判決事實欄所載之販賣海洛因
及安非他命犯行，確係基於營利之意圖，其理由欠備，亦有未洽
。(三)、犯罪事實應依證據認定，有罪之判決書，應於理由內記載
認定犯罪事實所憑之證據及其認定之理由，否則即有理由不備之
違法。(1)、原判決論述乙○○辯稱：伊當時有拒絕丙○○把東西
放到後行李箱，也不知道該物品係毒品等情，不足採信，係以從
板橋市取得物品之後，至乙○○在華江橋下停車，該四包海洛因
及六包安非他命，一直都放在丙○○手上……，而乙○○有毒品
前科，依其對毒品認知之程度，其所辯各情，顯不足採信（原判
決第三頁第十七至二十七行），為其主要論據之一。然原判決未
說明其為上開論述說明，所依憑之證據及理由為何，其理由欠備
，致乙○○上訴意旨得據以指摘，已有未合。又原判決援引第一
審判決事實欄之記載，丙○○係將上開毒品置放在背包內（第一
審判決第三頁第十八至十九行）等情，苟屬無訛，則乙○○當時
所見如係丙○○手拿背包，是否即得據以推論乙○○上開辯解各
情不足採信，亦非全無疑義，仍有待調查釐清論述說明。乃原審
就上情未詳予調查釐清論述說明，逕以上開非無疑義之理由，為
不利乙○○之認定，亦有未洽。(2)、毒品危害防制條例第十九條
第一項前段「犯第四條至第九條、第十二條、第十三條或第十四
條第一項、第二項之罪者，其供犯罪所用或因犯罪所得之財物，
均沒收」之規定宣告沒收者，以屬於被告所有之供犯罪所用或因
犯罪所得之物為限。原判決維持第一審判決並說明：第一審判決
關於沒收物品部分，應更正如原判決附表所示；沒收之條文根據
更正為毒品危害防制條例第十九條第一項（原判決第二頁第十七
行至第二十行）；丙○○使用之電話號碼除門號0000000
000號外，另有門號0000000000號、000000
0000號，依相關監聽譯文以觀，丙○○係交叉使用上開三支
電話，並以該三支電話聯絡買受毒品事宜，足見該三支電話係丙
○○販入及出售毒品所用之工具（原判決第二頁第二十一至二十
八行），而於如原判決附表四增加記載：0000000000
號行動電話（含ＳＩＭ卡）；於如原判決附表六增加記載：00
00000000號行動電話（含ＳＩＭ卡），而將上開行動電
話分別於丙○○、甲○○項下併諭知沒收等情。然原判決並未說
明經由何項調查及有何證據，堪認0000000000號行動
電話（含ＳＩＭ卡）係屬丙○○所有；0000000000號
行動電話（含ＳＩＭ卡）係屬丙○○或甲○○所有，即逕將00
00000000號、0000000000號行動電話（含Ｓ
ＩＭ卡），分別於丙○○、甲○○項下併予諭知沒收，其理由欠
備，尚有未合。(四)、有罪之判決書，對於被告有利之證據不採納
者，應記載其理由，刑事訴訟法第三百十條第二款定有明文。(1)
、原判決援引第一審判決事實欄記載：丙○○於九十三年八月十
一日，再與丁○○約定以三十萬元交易海洛因約七十公克，並推
由與其有販賣第一級毒品概括犯意聯絡之甲○○攜帶三十萬元現
金，前往台北市某不詳處所，向丁○○販入前開約定之海洛因等
情，為甲○○所否認，辯稱：伊不知受丙○○之託取回之物係海
洛因等語。而丙○○於第一審證稱：因為甲○○要去台北帶她女
兒回來，伊把錢給她，並把對方的電話留給她，請她去拿，但是
沒有告訴她那是毒品（第一審卷第二宗第一七九頁）等情。丙○
○上開供述各情是否屬實，苟丙○○上開供述各情係屬事實，其
何以不能為有利於甲○○之論斷？原審更審前對上情未詳予調查
釐清，復未說明上情何以不足為有利於甲○○論斷之理由，尚有
未合，本院前次發回意旨已詳予指明。乃原判決就上情仍未詳予
調查釐清，復未論述說明丙○○上開供述各情，其何以不能為有
利甲○○論斷之理由，致其瑕疵仍然存在，有欠允當。(2)、原判
決認定乙○○有前揭犯行，係援引第一審判決理由欄記載丙○○
供稱：乙○○有幫忙拆後車箱喇叭（第一審判決第十六頁第十九
至二十行）等情，為其主要論據之一。然丙○○於第一審審理中
供稱：乙○○沒有看到伊藏東西，伊是一個人在台北橋下乘乙○
○與他朋友聊天時藏的（第一審卷第一宗第八十二頁、第二宗第
一八一頁）等情，是否屬實？苟丙○○上開供述各情係屬事實，
其何以不能為有利乙○○之論斷。原審對上情未詳予調查釐清，
復未說明上情何以不足為有利於乙○○論斷之理由，尚有未洽。
(五)、第二審法院認為上訴有理由，或上訴雖無理由，而原判不當
或違法者，應將原審判決經上訴之部分撤銷，就該案件自為判決
，刑事訴訟法第三百六十九條第一項前段定有明文。原判決說明
：第一審判決沒收物更正為如原判決附表所示（即第一審判決附
表四、附表六無0000000000、0000000000
號（均含ＳＩＭ卡）行動電話之記載，原判決於其附表四、附表
六分別予以增列上開行動電話），而依丙○○與丁○○之通訊監
聽譯文所示，丙○○係交叉使用0000000000及上開二
支行動電話，用以販入及出售毒品；乙○○係屬累犯，其加重刑
不包括法定刑之無期徒刑；沒收之條文根據應更正為毒品危害防
制條例第十九條第一項（原判決事實欄二、三）等情。則原判決
與第一審判決所認定之事實並不相同，且第一審判決所適用之法
律復有上開錯誤。乃原判決不將第一審判決不當部分撤銷改判，
仍予說明第一審判決認事用法均無不當，應予維持等情，致兩審
不同之事實認定及相異之法律適用併存，尚有未合。上訴人等上
訴意旨指摘原判決不當，尚非全無理由。按第三審法院應以第二
審判決所確認之事實為判決基礎，刑事訴訟法第三百九十四條第
一項前段定有明文。原判決上述之違背法令，影響於事實之確定
，本院無可據以為裁判，應將原判決撤銷，發回原審法院更為審
判。原判決援引第一審判決就乙○○不另為無罪諭知部分（第一
審判決第十六頁第三十行至第十七頁第五行），基於審判不可分
之原則，併予發回，附此敘明。
據上論結，應依刑事訴訟法第三百九十七條、第四百零一條，判
決如主文。
中　　華　　民　　國　九十六　年　　七　　月　 十九 　日
                      最高法院刑事第一庭
                          審判長法官  林　茂　雄
                                法官  張　祺　祥
                                法官  呂　永　福
                                法官  蘇　振　堂
                                法官  林　立　華
      本件正本證明與原本無異
                                      書  記  官
中　　華　　民　　國　九十六　年　　七　　月　二十六　日
                                                z
